臺灣花蓮地方法院民事判決
111年度訴字第49號
原      告  李安旭  
訴訟代理人  何俊賢律師
被      告  林音攸  
            邱聖珀  
訴訟代理人  黃佩成律師
            吳順龍律師
上列當事人間請求返還房屋等事件，本院於民國111年7月26日言
詞辯論終結，判決如下：
    主  文
被告二人應於原告給付新臺幣100萬元予被告林音攸之同時，將
門牌號碼花蓮市○○街000000號房屋（未辦保存登記建物，稅籍編
號：00000000000號）之稅籍名義人變更登記為原告。
前項被告二人，如其中任一被告已給付，其餘被告於給付範圍內
，即免為給付之義務。
原告其餘之訴駁回。
訴訟費用由原告負擔百分之50，餘由被告負擔。
    事實及理由
一、原告起訴主張：坐落花蓮縣○○市○○段00000地號土地上之未
    辦保存登記建物即門牌號碼花蓮市○○街000000號房屋（下稱
    系爭房屋）原為原告所有，兩造於民國110年3月12日簽訂買
    賣契約，約定由原告將系爭房屋賣予被告，被告應於110年9
    月15日前給付尾款新臺幣（下同）100萬元予原告，並約定
    被告逾期30日未繳付時，以違約論處，被告給付之價款亦不
    得請求退還，原告並得逕自解除契約，已移轉之系爭房屋，
    被告亦應返還（下稱系爭契約）。詎料被告嗣後未於110年9
    月15日給付尾款，且已逾期30日，依系爭契約自屬違約，原
    告以書狀之送達為解除系爭契約之意思表示，並依系爭契約
    請求被告返還系爭房屋並將稅籍名義人回復為原告。而系爭
    房屋本來就有自來水可以用，是用隔壁房屋的水錶，故原告
    沒有違反系爭增補條款的問題，且系爭房屋目前為被告占用
    中，原告無法使用。爰依民法第767條、259條、260條、179
    條及系爭契約，請求被告清空返還系爭房屋等語。並聲明：
    ㈠被告林音攸應將系爭房屋清空並返還原告。㈡被告二人應將
    系爭房屋之花蓮縣地方稅務局房屋稅籍證明之納稅義務人變
    更為原告，其中任一人若為給付，他被告則免給付義務。
二、被告則均以：兩造除系爭契約外，另有於110年5月17日簽立
    系爭契約之增補條款（下稱系爭增補條款），約定兩造同意
    於110年9月15日尾款付清前，由原告申請自來水錶於被告林
    音攸，若屆時無法申請完成，兩造同意本約不成立，原告所
    收款項無息退還給被告，雙方互不處罰解約，所衍生費用由
    被告負擔。是以，依系爭增補條款應由原告於110年9月15日
    前申請自來水錶給被告。然原告於簽立系爭增補條款後，竟
    未如期完成自來水錶的申請，已逾期違約。從而，依系爭增
    補條款約定，系爭契約應已解約，原告已收受的100萬元應
    返還給被告。是被告主張同時履行抗辯，在原告返還已收受
    被告給付之100萬元前，其本件主張，顯屬無據。況系爭房
    屋目前仍由原告占用，也沒有繳納因系爭房屋積欠花蓮縣政
    府的土地使用補償金，有違反系爭契約第4條的情形等語置
    辯。並聲明：原告之訴駁回。
三、就系爭房屋現納稅名義人為被告邱聖珀（被告林音攸配偶）
    ，且係於110年5月18日因原告贈與而變更，兩造有於110年3
    月12日簽立系爭契約、110年5月17日簽立系爭增補條款，被
    告業已給付100萬元買賣價金等情，有系爭房屋稅籍證明、
    花蓮縣地方稅務局111年2月8日花稅財字第1110102472號函
    、系爭契約、系爭增補條款（見本院卷117頁、119頁、25-2
    7頁、77頁）存卷可憑，且為兩造所不爭執，是此部份之事
    實，已足堪認定。
四、至原告主張被告應返還系爭房屋，且原告不須返還被告已給
    付之100萬元價金等情，則為被告所否認，並以前詞置辯。
    是本件之爭點厥為：原告是否得請求被告清空返還系爭房屋
    並回復稅籍名義人為原告？
　㈠系爭房屋水錶為被告自行申請，原告逾期未申請，有違反系
    爭增補條款之情事：
　⒈查就系爭房屋水錶申請之人別及時間，業據本院職權向台灣
    自來水股份有限公司第九區管理處花蓮服務所函詢，並經該
    所以111年2月9日台水九花室字第1112100248號函回覆以：
    該址水號為9Z000000000，最初裝置日期為110年11月5日，
    申請人為林音攸。並有該函所附水籍基本資料查詢在卷可參
    （見本院卷121-123頁），且上開資料核與證人郭震宇到庭
    證稱：我是鄰屋所有人，系爭房屋在兩造買賣時沒有獨立水
    錶，後來是被告林音攸請證人陸明珠拜託從我這裡申請水表
    ，說裝分錶給他用等語（見本院卷148-151頁）；亦與證人
    陸明珠到庭證稱：系爭房屋自來水錶是被告林音攸申請的，
    他有拿費用委託我處理，兩造於簽定系爭契約及系爭增補條
    款時我都有在場，兩造有約定原告需另外聲請自來水錶給被
    告，兩造也有講到等自來水錶裝設完成後，再討論後續履約
    過程，但後續被告林音攸申請自來水錶後，原告都沒有回應
    履約問題等語（見本院卷151-156頁）；亦與證人魏學良到
    庭證稱：系爭房屋自來水錶是被告林音攸申請的，且系爭契
    約有記載要有水電，被告有請原告處理，但原告遲遲不處理
    ，被告林音攸才主動去申請等語（見本院卷156-159頁）大
    致相符，是原告逾期未按系爭增補條款申請系爭房屋水錶，
    有違約情事，而不可歸責於被告之事實，自堪認定。
　㈡系爭契約既已解除，兩造則應依民法第259條之規定，互負回
    復原狀之義務：
　⒈按因契約互負債務者，於他方當事人未為對待給付前，得拒
    絕自己之給付，上開規定，於當事人因契約解除而生之相互
    義務準用之，此觀民法第261 條、第264 條第1 項本文規定
    即明。又契約解除，雙方互負回復原狀之義務，民法第259
    條定有明文。此項互負之義務，依同法第261 條準用第264
    條之規定，於他方未為對待給付前，得拒絕自己之給付，此
    一同時履行抗辯權之援用無需以訴為之，倘當事人一方在訴
    訟上已為此抗辯，法院即應為他方提出對待給付時，應對之
    為給付之判決（最高法院85年度台上字第2220號判決意旨參
    照）。
　⒉查原告有未按系爭增補條款替被告申請自來水錶情事，已如
    前述，是按系爭增補條款之約定及原告以起訴狀送達為解約
    之意思表示（見本院卷17頁），而該意思表示已於110年11
    月3日到達被告林音攸（見本院卷39頁）等情，為兩造所不
    爭執，足認系爭契約於斯時已合法解除。是兩造即應按民法
    第259條之規定，互負回復原狀之義務。
　⒊次查，就系爭契約之給付內容係原告將系爭房屋稅籍過戶後
    依現況移交給被告，而被告給付買賣價金200萬元。而就買
    賣價金部分，被告林音攸已給付100萬元予原告，稅籍名義
    人部分，業已由原告以贈與為原因變更登記為被告邱聖珀，
    有委辦契約書1份在卷可稽（見本院卷171頁），且為兩造所
    不爭執，已如前述；惟就系爭房屋是否已由原告移交給被告
    林音攸，兩造則有所爭執，而證人陸明珠證稱：我是系爭房
    屋的租客，目前系爭房屋裡的東西大部分都是原告的，原告
    到111年2月都還有進出系爭房屋，且原告沒有將系爭房屋點
    交給被告，卷83-87頁照片內的東西都是原告的等語（見本
    院卷151-152頁），是原告是否確有移交系爭房屋予被告林
    音攸，已屬有疑；且對於此有利於己之事實，原告除空言主
    張要被告林音攸清空返還系爭房屋外，並無提出任何證據以
    實其說，是被告林音攸應不負清空返還系爭房屋予原告之義
    務。
　⒋至原告請求被告邱聖珀、林音攸將稅籍名義人變更登記為原
    告部分，於系爭契約已解除之情況下，被告林音攸負擔回復
    原狀之義務，並無疑問；而被告邱聖珀雖非契約當事人，不
    負回復原狀之義務，然其享有登記為系爭房屋稅籍名義人之
    利益，也因系爭契約之解除而成為無法律上原因之狀態，原
    告自得請求其將此部份之利益返還。故原告按民法第179條
    請求被告邱聖珀將系爭房屋稅籍名義人變更登記為原告，尚
    屬有理。
　⒌從而，就系爭房屋回復原狀，原告應負之義務為返還100萬元
    予被告林音攸；而被告林音攸、邱聖珀應負之義務為將稅籍
    名義人回復為原告，則依前揭規定，被告抗辯回復稅籍名義
    人登記為原告之義務應與原告返還價金100萬元之義務同時
    履行，即屬有據，本院自應依此為被告林音攸、邱聖珀將系
    爭房屋名義人登記為原告之同時，原告應返還100萬元予被
    告林音攸之對待給付判決。
　㈢末按不真正連帶債務之發生，係因相關之法律關係偶然競合
    所致，多數債務人之各債務具有客觀之同一目的，而債務人
    各負有全部之責任，債務人中之一人或數人向債權人為給付
    者，他債務人亦同免其責任（最高法院97年度台上字第453
    號判決參照）。本件被告二人應將系爭房屋稅籍名義人變更
    登記為原告，已如前述；而其等所負義務之當事人主體、法
    律關係不同而屬個別，且被告二人間亦無各負全部給付之責
    任之明示，法律就此復無應負連帶責任之規定，依上開說明
    並非連帶債務，然渠等所負債務目的，均在回復系爭契約解
    約前之狀態，具有客觀之同一目的，核屬不真正連帶債務，
    於被告二人中之一人向原告為給付者，於清償範圍內他債務
    人所負債務目的亦已達成而應同免其責任。是以，被告二人
    就上開將系爭房屋稅籍名義人變更登記為原告之給付義務，
    如其中一被告為給付，他被告於該清償之範圍內同免給付義
    務。
五、綜上，系爭契約依系爭增補條款之約定已告解除，故原告依
    系爭契約及解除契約後之法律關係，請求被告林音攸、邱聖
    珀將系爭房屋名義人登記為原告，為有理由，應予准許，又
    因被告就此部分所為同時履行抗辯，核屬可採，爰於主文第
    一項中諭知原告應負同時履行之義務；至原告逾上述範圍之
    請求，則非有據，應予駁回。
六、本件事證已臻明確，兩造其餘攻擊防禦方法及所提之證據，
    經審酌後均與判決之結果不生影響，爰不另一一論述，併此
    敘明。　
七、訴訟費用負擔之依據：民事訴訟法第79條。　　
中　　華　　民　　國　　111 　年　　7　　月　　 29  　日
                  民事第二庭  審判長  法　官  李可文　
　　　　　　　　　                    法　官  林敬展
　　　　　　　　　　　　　　　　　　  法　官  蔡培元
以上正本係照原本作成。
如對本判決上訴，須於判決送達後20日內向本院提出上訴狀。
如委任律師提起上訴者，應一併繳納上訴審裁判費。
中　　華　　民　　國　　111 　年　　7 　　月　　29　　日
                    　　             書記官　謝佩真